【裁判字號】    89,易,430
【裁判日期】    900420
【裁判案由】    妨害名譽
【裁判全文】
臺灣臺北地方法院刑事判決                          八十九年度易字第四三號
    公  訴  人  臺灣臺北地方法院檢察署檢察官
    被      告  甲○○
    被      告  乙○○
    被      告  己○○
    共      同  邱晃泉
    選任辯護人  林詩梅
右列被告因誹謗等案件，經檢察官提起公訴（八十七年度偵字第一五四二八號、八十
八年偵續字第二五六號），本院判決如左：
    主  文
甲○○、乙○○、己○○，均無罪。
    理  由
一、公訴意旨如附件起訴書所載。
二、按犯罪事實應依證據認定之，無證據不得推定其犯罪事實。又不能證明被告犯罪
    者，應諭知無罪之判決，刑事訴訟法第一百五十四條、第三百零一條第一項分別
    定有明文。另告訴人之告訴，係以使被告受刑事訴追為目的，是其陳述是否與事
    實相符，仍應調查其他證據以資審認（最高法院五十二年臺上字第一三００號判
    例參照）。而刑法第三百十條前段規定對誹謗之事，能證明其為真實者不罰，係
    針對言論內容與事實相符者之保障，並藉以限定刑罰權之範圍，非謂指摘或傳述
    誹謗事項之行為人，必須自行證明其言論內容確屬真實，始能免於刑責。惟行為
    人雖不能證明言論內容為真實，但依其所提證據資料，認為行為人有相當理由確
    信其為真實者，即不能以誹謗罪之刑責相繩，司法院大法官釋字第五０九號解釋
    亦有明文。是刑法第三百十條誹謗罪及同法第三百十三條損害信用罪，係以行為
    人主觀上具有明知為虛偽不實，並意圖散布於眾而指摘或傳述足以毀壞貶損他人
    名譽、信用之事為構成要件。若行為人係基於誤信有此事實，而指摘說明其主觀
    上所誤認之事，縱令該誤認之事已足以毀壞貶低他人在社會上之人格評價，仍因
    行為人主觀上欠缺毀損他人名譽、信用之犯意，以致其行為與法律所規定之構成
    要件未盡相符，均難律以行為人該條罪責。
三、本件公訴意旨認被告依所撰文之內容，或稱告訴人鴻友科技股份有限公司（以下
    簡稱鴻有公司）為積劣股、或稱作假帳等語，顯已逾越評論報導之限度，有財訊
    快報影本、公司年報、同業財比率分析為據。訊據被告等固承認先後於八十七年
    五月二十一日、同年五月二十七日、同年六月八日、六月十一日於財訊快報上報
    導及評論，惟矢口否認有毀謗等犯意，並辯稱：其所為之報導及評論，均係依照
    告訴人公司及其他同業對外公告或公開之財務報表等相關資料，基於善盡大眾媒
    體職責，也為保護讀者及投資人權益，適時發佈預測評估，指出告訴人公司財務
    報表有所異常情形，而在假設前提下指出有帳務不實嫌疑等，如此報導，並無不
    當，且為本諸被告等之確信而為，更無不法可言，且事後證明，告訴人公司，八
    十七年第二季營收果然出現大幅異常變動，獲利大衰退與大虧損，並大幅調降財
    測，其股價且大幅波動、下跌，此將較易造成小股東損失，乃為合情、合理之預
    測，事實顯示，相關報導內容實為正確之評估等語。
四、按告訴人公司股票係自八十六年一月正式掛牌，公開上市，社會大眾可經由集中
    交易市場，公開下單買賣告訴人公司股票，是告訴人公司依照主管機關規定所公
    告財務報表及相關資訊與社會上各投資人利益，均有重大關係並與公共利益有關
    而告訴人丙○○係告訴人公司負責人，其對公司實際情形當知之甚明，告訴人丙○○所為公司之營運事項，均應屬於中華民國報業道德規範規定之可受新聞報紙
    報導及評論之事項，則依司法院大法官釋字第五０九號解釋，本案應審究者係以
    被告所為之上開報導之証據資料，被告能否說明自己確信為真實之依據及是否有
    故意錯誤不當評論。
經  查：
（一）按公司股票聲請公開上市，依規定公開上市前必須獲利良好，始可獲准上市，
      此為眾所知悉之事實，則本件告訴人鴻友公司，在八十六年聲請上市前其財務
      報表應係賺錢，又參以八十六年公開上市第一年營業獲利情形，依不同之計算
      方式有不同之結果，告訴人鴻友公司委託之會計師，依據流通在外加權平均股
      數方式，計算告訴人公司於八十六年正式公開上市第一季每股賺Ｏ‧四元，前
      二季每股賺一‧一一元，前三季每股賺一‧六七元，另因八十六年新台幣兌換
      美金匯率由二十八元貶為三十二元左右，因此告訴人鴻友公司賺取鉅額匯率，
      致告訴人鴻友公司於八十六年全年每股賺三‧六元，又八十七年第一季每股賺
      一、七六元，前二季降為Ｏ‧五一元、前三季降為Ｏ‧Ｏ四元，且會計師使用
      之上開計算方法比較複雜，不易被投資人瞭解，若以股本為計算方式，計算每
      股獲利，係一般投資大眾比較容易了解之事實，業據證人（即會計師）戊○○
      、丁○○結證在卷（見本院九十年三月三十日筆錄）；又本件被告等以投資人
      易瞭解之方式，以每季公告時股數計算，若全年度則以該年期末股本來計算，
      告訴人鴻友公司於八十六年第一季每股稅前Ｏ‧二元，第二季每股Ｏ‧六九元
      、第三季每股Ｏ‧四五元，第四季每股一‧五三元，經被告陳明在卷（見同上
      筆錄），是依證人戊○○、丁○○及被告之說明，告訴人鴻友公司八十六年第
      一年公開上市，各季每股實際之獲利在電子股中並非有特殊獲利之事實，甚為
      明確，另參考於告訴人鴻友公司生產影像掃描器廠殺價競銷之因素，則告訴人
      鴻友公司股價情形，自為報導及評論國內股票之媒體及關心之投資人所關心，
      當可認定。
（二）被告己○○，依據告訴人公司於八十七年四月二十九日公告第一季財務報告表
      與全友公司、力捷公司第一季之財務報表，並據以於八十七年五月四日，在財
      訊快報上分析報導，『發現告訴人鴻友公司第一季相當迥異之每股稅後純益一
      ‧七六元，反之同為生產國內掃描器全友公司，則為Ｏ‧四九元，力捷則為負
      Ｏ‧五Ｏ元，並評論告訴人公司第一季之營益率百分之十六‧二，表現相當搶
      眼，一般預期告訴人公司第二季之業績仍將相當出色』有財訊快報影本在卷可
      證（見被證十一），是八十七年因告訴人公司之財務報告與國內上開主要掃描
      器大廠於同時期之營業情況明顯不同，告訴人公司之股票，已經為投資大眾所
      關心，並為被告所報導及評論之財訊快報為正面之報導及評論，告訴人鴻友公
      司依其公告之書面財務報表，既為當年國內掃描器有重大獲利之股票，該報自
      會予以追蹤分析報導，此為正常之現象，當無庸置疑。
（三）被告等於本院審理時主張，經分析告訴人鴻友公司，八十一年係賠錢，另參以
      告訴人公司與全友、力捷、大騰公司所公告之八十六年第四季營業收入分析、
      比較，認告訴人公司於八十七年第一季公告營益率高達一六．二%，是其三年
      來單季最高，且告訴人公司八十七年第一季營業收入二一．三八億，較八十六
      年第四季的二八．○八億，大幅減少二三．九%，但其毛利率卻有二三．一%
      ，較八十六年第四季的九．四%，大增十三．七%；而八十七年第一季營益率十
      六．二%，較去年第四季的一．七%，大增十四．五%。八十七年第一季與八十
      六年第四季比較，營業收入大衰退，但本業獲利卻大幅成長，反之衡諸國內掃
      描器大廠於同時期之營業情況，全友、力捷、大騰、致伸、旭麗等公司（皆有
      生產專業廠），其八十七年第一季營收，與八十六年第四季營收相當，並未出
      現像告訴人鴻友公司大幅衰退二三．九%的情形。然而，其營益率，卻沒有任
      何一家在一%以上；其中，大騰僅○．一%，全友僅○．五%，力捷更為負○．
      六%，認告訴人公司之財物顯現十分反常，又第一季之財務報表會計師依規定
      僅是核閱並非查閱，且該報告書第二段、第三段之說明可知告訴人鴻友公司之
      財務報表關於其投資之子公司實際情形係有保留，並提出八十七年四月十七日
      會計師核閱報告書及各財務報表為據（見八十七年偵字第一五四二八號卷第九
      十六頁、第二十五頁至第三十二頁），告訴人於本院調查及審理時均未說明被
      告之上開數據有何故意違反常理之不當推論，是依各該數據顯示，被告乙○○
      ，於八十七年五月二十一日之報導其中關於，『鴻友公司，股價在業績轉型有
      成，有時並不容易被市場取信，：：同樣的一度虧損的今年首度本業居然大賺
      三、四七億元，在掃描器不賺錢之際，告訴人首季營益率竟百分之十六、二這
      麼高的營益率大家都存疑，所言及評論尚非無據之事實，亦可認定。
（四）又被告乙○○，於八十七年五月二十七日在財訊快報報導，告訴人公司之負責
      人丙○○及部分大股東自八十六年增資除權後賣股票，丙○○賣了伍拾壹萬股
      、董事陳振田在去年十一月增資前持有0000000股，到了今年（八十七
      年）四月，僅剩六九一Ｏ四三股，董事馮正德增資前持有0000000股，
      但四月僅剩0000000股，有被告提出之統計表在卷可參（見八十七年偵
      字第一五四二八號卷第三十七頁至四十頁）且告訴人代理人對於被告提出之上
      開股票轉讓數字，認並無誤，經告訴人代理人於本院審理時，敘明在卷，則被
      告上開之報導數據，當可認定並無重大錯誤。按在正常情形，公司營業收入業
      績良好，各股東應以惜售股票並以握有股票為獲利原則，惟何以告訴人公司負
      責人及股東，均申報出售股票，被告據以提醒未注意及此之投資之人，並報導
      及評論『投資人注意，大股東是否有藉機出脫股票，及對於上開股東之賣股票
      ，整個事件湊起來，不得不令人為小散戶憂心』，應係財經媒體報導及評論之
      責，且該篇報導亦非無據，當甚明確。
（五）被告等另分析告訴人鴻友公司營業收入，分別於八十六年十二月份十．四七億
      ；八十七年第一季（一月份七．二四億，二月份八．一三億，三月份六．○二
      億）；第二季（四月份五．八三億，五月份一．六七億，六月份則四．一一億
      ）。被告等經分析認其上開八十七年五月份營業收入，較八十六年十二月的營
      業收入十．七億，降幅達八四．一%，掉到只剩一．六七億過於懸殊。而八十
      七年五月份營業收入，較諸四月，也大降七一．四%。相較於其他公司：大騰
      減少九．三%、力捷減少二三．四%及全友增加九．六%，認告訴人公司的營業
      收入變化過於懸殊，認告訴人帳務經過調整，與真實情形有所出入。且被告己○○於八十七年四月二十九日予以告訴人公司正面報導（參同上（二）所述）
      ，而告訴人鴻友公司五月份營業收入僅有一．六七億，明顯過於懸殊，則被
      告為善盡其媒體追蹤報導之責，據以另於八十七年六月八日報導及評論「……
      鴻友五月份營收大衰退，只一‧六七億元為題，並提醒投資人宜密切注意第二
      季財報，稱鴻友五月份營收公告後，市場早先質疑該公司今年第一季的超高營
      收及獲利率的內涵獲得初步驗證：：，只是鴻友業績及股價波動如此大，丙○○恐怕失去的：：鴻有第一季的超高獲利水準，恐怕有些文章，鴻友海外子公
      司的庫存比例調整，情況恐怕相當嚴重」，並有財政部證券暨期貨管理委員會
      八十九年五月十五日八九台財證(一)第三二二六七號函附新聞稿可參，則此部分
      之報導，係依據營業收入分析所為假設性評論，尚非無據。
（六）被告等主張告訴人鴻友公司於八十七年四月二十九日公告第一季獲利三、二七
      億元，明顯超過其他同業公司後，八十七年五月四日當時股價最高價格九十四
      元，嗣於股東申報轉讓持股後，於六月間發佈同年五月營業收入掉到只剩一．
      六七億，八十七年六月十日最低股價為三十五、七元，此亦有本院依職權上網
      自奇摩股市調取之告訴人公司歷史股價明細可參，被告認告訴人鴻友公司第二
      季（即四月、五月、六月）之財務報表，依規定在當年八月份始應公告予社會
      週知，但依告訴人公司之營業收入明顯營運情形不佳，則第二季財務報表公告
      後必為投資人失望，告訴人當知之甚明，則被告乙○○於八十七年六月十一日
      報導『：：鴻友先是高懸第一季的高獲利，散戶高價跟進，等到大股東一連串
      申報轉讓持股之後，又發布營收大減的訊息，眼看著股價由九四元狠狠跌至三
      五‧七元，誰來為投資人鳴不平？』之部分，應係據實提前分析予關心之投資
      大眾知悉，亦無推理不當之處，當可認其該部分報導及評論為適當。
（七）另八十七年第一季財務報表上，所記載按照權益法計價之長期股權投資及其損
      益係指海外子公司之帳，又報表上關於營業額僅有壹個總數，一般投資大眾要
      知悉，母公司及子公司之合併報表，應該在次年（即八十八年四月份）財務報
      表始可以知悉且關於海外子公司之帳，依法在第一季僅係核閱不必查帳，該核
      閱報告書無法對財務報表之整體是否允當表達表示意見，只是負面意見書，經
      證人（即會計師）丁○○結證屬在卷（見本院九十年三月三十日筆錄），並有
      該報告書影本在卷可稽。是告訴人公司八十七年四月二十九日公告第一季財務
      報告書所載之總營業額，雖經會計書核閱，但其中關於其投資子公司之損益實
      際情形，一般人當時並不知悉，且以後可能調整，並非確定之事實，應容認可
      予以質疑，當無可議，是被告等知悉若該財務報表經事後調整，告訴人公司之
      獲利，自會有重大影響投資大眾，而告訴人丙○○係告訴人公司負責人，其對
      公司實際情形當知之甚明，復參以告訴人八十一年營運係虧損，而八十六年第
      一年上市實際本業產品獲利亦不佳（如前所述扣除八十六年因台幣與美金匯差
      之獲利），並經如上開（三）所存在之掃描器廠並不賺錢及比較同業獲利之數
      據等客觀情形分析，認告訴人公司昔日並非積優股，予以『報導告訴人公司昔
      日為積劣股』，另復以假設性之言詞報導『這麼高的獲利大家都存疑：：大家
      都會相信鴻友公司第一季是作假帳：假如是這樣，丙○○一生的聲望就毀了』
      ，綜上所述，被告以『積劣股、假設性之前提報導作假帳言詞』用語，縱有誤
      解，實係依據公開之財務報表等分析，按被告係依據客觀數據合理質疑，尚難
      認被告為上開報導及評論時，主觀上有故意貶低他人在社會上之人格評價不法
      犯意。
（八）雖告訴人鴻友公司，於八十七年六月六日以存證信函通知被告並主張其公司財
      務紀錄係遵照證券交易法規定會計師查核簽證，並按期報請該管機關核備絕無
      不實造假之非法情事，被告另於八十七年六月八日、六月十一日，分別依據告
      訴人公司四月、五月、六月營業額情形分析，並據以報導及評論，惟按告訴人
      鴻友公司八十七年八月二十八日公告第二季虧損壹億八千捌佰萬元、這是子公
      司投資損失，第三季虧損壹億壹仟捌佰萬元，第四季投資損失依據被告提出之
      報載資料損失六億七千萬元，全年損失陸億七千九百萬元，業經證人（即會計
      師）戊○○、丁○○，結證在卷（見本院九十年三月三十日筆錄），則告訴人
      公司確實自八十七年第二季起投資子公司有重大虧損之事實，亦甚明確，則被
      告所為事前之分析並無何謬誤之處，是被告辯稱基於確信所為之報導與評論，
      尚難認有故意不法犯行，當可認定。
四、綜上各節，告訴人係公開上市公司及負責人，對公司營運情形，影響公眾投資利
    益，且其公告之第一季數據，一般社會大眾認可獲取高利，被告先則以正面報導
    ，惟因告訴人鴻友公司獲利較同業高，經比較、分析，續以追蹤報導，此為善盡
    大眾媒體職責，以滿足大眾知之權利，並為大眾媒體處理新聞之慣例，況且告訴
    人鴻友公司如認為被告依據公開之財務報表所為報導及分析有誤，告訴人亦可以
    依規定舉辦說明會對大眾說明詳情，以澄清疑義，亦足以釐清事實，以期立即獲
    得公平客觀之報導及評論，又參以本件被告係以事前假設性予以評論且事後驗證
    亦無故意為錯誤推理，此觀國內各報導經濟之媒體亦對各上市公司股票分析及評
    論，揆諸上開說明，尚難認被告為本件之報導及評論，在主觀上具有明知為虛偽
    不實，並意圖散布於眾而指摘或傳述足以毀壞貶損他人名譽、信用之故意，自難
    僅憑告訴人之指訴，遽認被告之不法犯行，此外復查無其他積極證據足資證明被
    告有何公訴人所指犯行，自應為被告無罪之諭知。
據上論斷，應依刑事訴訟法第三百零一條第一項，判決如主文。
本案經檢察官黃美嘉到庭執行職務。
中      華      民      國      九十       年     四     月    二十   日
                                     台灣台北地方法院刑事第八庭
                                         法  官  王  淑  滿
右正本證明與原本無異。
如不服本判決，得於判決送達後十日內向本院提出上訴狀。
                                         書記官  林  玲  華
中      華      民      國      九十       年     四     月     二十    日


司法院資訊處製作；財團法人民間司法改革基金會備份。
